臺灣臺東地方法院民事判決　　　　　　　 95年度重訴字第5號
原　　　告　丙○○
訴訟代理人　李泰宏　律師
被　　　告　乙○○
上　一　人
訴訟代理人　蕭芳芳　律師
被　　　告　丁○○
上　二被告
訴訟代理人　陳信伍　律師
上列當事人間請求交還土地事件，本院於民國96年9月13日言詞
辯論終結，判決如下：
　　主  文
被告乙○○應將坐落臺東縣太麻里鄉○○段一００一、一００四
地號土地、臺東縣太麻里樂山段六五八、六六三地號土地所有權
移轉登記予原告。
原告其餘之訴及假執行之聲請均駁回。
訴訟費用由被告乙○○負擔十分之九，餘由原告負擔。
    事實及理由
一、按訴狀送達後，原告不得將原訴變更或追加他訴。但不甚礙
    被告之防禦及訴訟之終結者，不在此限，民事訴訟法第255
    條第1項第7款定有明文。原告原本於（準）所有人地位依民
    法第767條規定，請求被告丁○○拆屋還地；於訴狀送達後
    追加本於侵權行為之法律關係，請求被告丁○○拆屋還地；
    其後又將基於（準）所有人地位依民法第767條規定，請求
    被告丁○○拆屋還地部分，變更為代位被告乙○○行使民法
    第767條規定之權利，請求被告丁○○拆屋還地。被告雖不
    同意其追加、變更，惟不甚礙被告之防禦及訴訟之終結，仍
    應准許。
二、原告主張：(一)原告因無自耕農身分乃與被告乙○○於民國68
    年間訂立類似委任之借名登記契約（下稱系爭借名登記契約
    ），約定由原告出資購買坐落臺東縣太麻里鄉○○段1001、
    1004地號土地、臺東縣太麻里樂山段658、663地號土地（下
    稱系爭1001、1004、658、663地號土地），登記於被告乙○○名下。原告得隨時終止系爭借名登記契約，請求被告乙○○移轉系爭1001、1004、658、683地號土地所有權。爰以聲
    請調解狀繕本之送達終止系爭借名登記契約，請求被告乙○○移轉系爭1001、1004、658、683地號土地所有權。(二)被告
    丁○○係被告乙○○之妻，明知系爭1001地號土地為原告出
    資購買登記於被告乙○○名下，且被告乙○○於91年9月27
    日出具切結書予原告。被告2人竟共同不法侵害原告對被告
    乙○○請求交還系爭1001地號土地之債權，由被告乙○○於
    92年10月15日出具使用權同意書予被告丁○○，將舊屋改建
    ，以被告丁○○為起造人取得建築執照，申辦門牌號碼為台
    東縣卑南鄉○○村○○路113巷58號之建物（下稱系爭建物
    ）第一次所有權登記，取得系爭建物所有權。又該使用權同
    意書僅止於申請水土保持，並不及於建屋，被告丁○○擅自
    建屋，被告乙○○應予排除而不為。原告除得代位被告乙○○行使民法第767條規定之權利，請求被告丁○○拆屋還地
    外，亦得本於民法第184條第1項規定，請求被告丁○○拆屋
    還地回復原狀等語。並聲明：(一)被告乙○○應將系爭1001、
    1004、658、663地號土地所有權移轉登記予原告。(二)被告丁○○應將系爭1001地號土地上如附圖所示斜線部分（面積46
    4.4平方公尺）之系爭建物拆除，將該部分土地返還原告。
    (三)第(二)項部分原告願供擔保，請准宣告假執行。
三、被告則以：(一)系爭土地原係訴外人陳文、蔡皂、陳清和3人
    於61年間向訴外人黃連登購買，被告乙○○與陳文協調，由
    陳文出面向蔡皂、陳清和購買，價金為新臺幣（下同）40萬
    元。其後被告乙○○以工作所得及會款繳納第一期款25萬元
    ，並向臺灣土地銀行台東分行貸款145,000元，加上現金5千
    元，再支付陳文餘款15萬元。被告乙○○於70年10月間並曾
    支付7萬元向訴外人甲○○承買系爭663地號土地上之耕作物
    。又原告於78年11月間即向大眾聲明其在知本溫泉，並無任
    何土地。系爭土地係被告乙○○出資購買，原告既無法提出
    任何出資證明，亦未保管系爭土地之所有權狀，顯見原告並
    未出資購買系爭土地。又被告乙○○購得系爭土地後即在其
    上管理、整地、造林，並於75年間申請開闢道路，系爭建物
    之電表自69年起至93年8月10日止均係以被告乙○○之名義
    裝表供電，電費亦由被告乙○○繳納。兩造間並未成立口頭
    借名登記契約，惟原告前向被告乙○○提出知本內溫泉風景
    特定區計劃示意圖1份、附圖3張，向被告乙○○聲稱該處以
    後將規劃為旅館區及露營區，有買主欲以2億元購買系爭土
    地，為取信買主系爭土地係原告所有，俾原告洽談買賣事宜
    ，要求被告乙○○出具切結書，被告乙○○心想可拿到5千
    萬元即可，遂出具系爭切結書予原告。(二)被告乙○○早於92
    年10月15日出具系爭土地使用同意書予被告丁○○，被告丁○○於93年12月3日取得系爭建物之使用執照，原告於94年3
    月24日始查封系爭土地，並無違背查封效力之問題。被告丁○○早在原告主張終止系爭借名登記契約前經系爭土地所有
    權人之同意在系爭土地上建築系爭建物，有正當權源，自非
    侵權行為，且原告亦未說明何種權利受侵害。又被告乙○○
    對被告丁○○並無任何債權或請求權得以行使，原告自無代
    位可言等語置辯。並聲明：(一)原告之訴及假執行之聲請均駁
    回。(二)如受不利判決，願供擔保，請准宣告免為假執行。
四、兩造不爭執之事實：
  (一)被告乙○○於91年9月27日出具切結書予原告，其上記載：
    「查太麻里鄉○○段0658、0662秀山段1004、1001四筆土地
    共計三八. 五六一. 九五m2，係甲方購買所有，以乙方名義
    登記，茲甲方同意將來出售時，甲方得四分之三價款，乙方
    得四分之一價款，恐口無憑，。特立此切結書為證。甲方：
    丙○○　乙方：乙○○」。
  (二)系爭658、662地號土地（原地號為美和段482、483地號）原
    為陳文於68年12月7日以放領移轉為原因登記取得所有權。
    被告高榮周於68年12月6日、68年2月6日、68年12月15日、6
    8年12月15日以買賣為原因（原因發生日期為68年11月29日
    、63年11月29日、68年12月6日、68年12月6日）登記取得系
    爭1001、1004、658、663地號土地之所有權，並於79年12月
    13日設定本金最高限額之抵押權予中國農民銀行股份有限公
    司。
  (三)原告於94年2月14日向本院對被告乙○○就系爭1001地號土
    地聲請假處分，經本院於同年2月15日裁定原告以1,927,385
    元為被告乙○○供擔保後，被告乙○○就系爭1001地號土地
    不得為讓與、設定抵押、出租及其他一切處分行為。本院民
    事執行處囑託台東縣太麻里地政事務所於94年3月17日辦理
    查封登記，於同年3月24日前往現場查封，並於同年3月24日
    通知被告乙○○不得就系爭1001地號土地再為所有權之移轉
    、設定負擔，或為其他一切處分行為。被告乙○○於同年3
    月29日由被告丁○○代收本院94年度裁全字第70號裁定、本
    院民事執行處94年3月24日東院隆94執全實字第75號通知。
  (四)被告乙○○於92年10月15日出具土地使用同意書予被告丁○○，其上記載：「立同意人書：乙○○　茲位於台東縣太麻
    里秀山段一００一地號基地為三八五四點七七ｍ2，完全同
    意由丁○○等壹人申請水土保持計劃申報等事項，唯恐口說
    無憑特立此書為憑。」被告丁○○於92年12月1日送件向台
    東縣政府申請位台東市溫泉村溫泉80號新建地上貳層鋼骨R
    、C造建築執照，台東縣政府於92年12月8日發給府建字第92
    7004960號建造執照，被告丁○○於93年11月18日向台東縣
    政府申請台東縣卑南鄉○○村○○路113巷83號建築之使用
    執照，台東縣政府於93年12月3日發給府城建字第9370066
    02號使用執照，被告丁○○於94年5月17日送件向台東縣太
    麻里地政事務所申辦系爭建物第一次所有權登記，並於同年
    6月7日以第一次登記為原因（原因發生日期為93年12月3日
    ）取得系爭建物所有權。
  (五)78年11月30日更新日報第6版刊載：「【記者陳麗如台東報
    導】針對區域省議員候選人吳新榮在「金牛自傳」文宣中，
    指稱丙○○炒地皮，牟利一事，丙○○昨日再度提出聲明，
    表示其弟所購太麻里土地，已歷十年，尚未出售，也從未變
    更地目，並無炒地皮的情事發生。丙○○在聲明啟事中指出
    ，其本人在知本溫泉，毫無一分一寸的土地。聲明啟事中說
    ，丙○○之胞弟乙○○，在六十八年十二月所購太麻里美和
    段的土地，係山坡地保育農牧用地。丙○○表示，其胞弟所
    購的太麻里美和段土地，已歷十年，至今尚未出售，且從未
    變更地目，仍為農牧用地，並非吳新榮所謂「旅館區」。在
    這份聲明啟事中，丙○○並附上土地所有權狀及土地登記簿
    影本。丙○○在聲明啟事中說，所謂「炒地皮」係短期間以
    低價買入，高價出售，而這筆土地，已歷十年，仍未出售，
    何來「炒地皮，取利暴利」。丙○○在聲明啟事中，認為「
    吳新榮孤陋寡聞，連最起碼「炒地皮」的定義都不懂，否則
    就是故意造謠惑眾，欲加之罪，何患無詞。」
  (六)甲○○於70年10月13日出具承諾書予被告乙○○，其上記載
    ：「台端所有美和段四八三地號之旱地（台端名義）因地上
    物（柑、李、梧桐、木瓜等）係本人種植物。今台端以新台
    幣柒萬元正承買地上物，本人亦同意出賣，條款業由吳代書
    開具乙票貳張（共柒萬元）親收無訛，…。」
  (七)系爭建物使用系爭1001地號土地如台東縣太麻里地政事務所
    96年3月29日複丈成果圖所示斜線部分，面積為464.4平方公
    尺。
五、得心證之理由：
  (一)原告請求被告乙○○移轉系爭1001、1004、658、663地號土
    地所有權，有無理由？
  　被告乙○○於91年9月27日出具切結書予原告，其上記載：
    「查太麻里鄉○○段0658、0662秀山段1004、1001四筆土地
    共計三八. 五六一. 九五m2，係甲方購買所有，以乙方名義
    登記，茲甲方同意將來出售時，甲方得四分之三價款，乙方
    得四分之一價款，恐口無憑，。特立此切結書為證。甲方：
    丙○○　乙方：高榮周」乙節，為被告乙○○所不爭。該切
    結書已明載系爭1001、1004、658、663地號土地係原告購買
    所有，以被告乙○○名義登記至為灼然。被告乙○○雖辯稱
    其出具切結書係為取信買主，俾原告洽談買賣事宜云云，惟
    衡情縱有買主欲購買系爭土地，原告只需取得被告高周崇之
    授權書，即得與買主洽談買賣事宜，原告根本無需出示系爭
    切結書以取信買主，且被告乙○○果真為所有權人，而原告
    僅係仲介人，被告乙○○只分得1/4價款，有違常理，被告
    乙○○所辯自不可採。質之證人即原告與被告乙○○之兄弟
    高崇弘亦證稱：系爭土地係原告所有，因原告沒有自耕農身
    分，所以將系爭土地登記於被告乙○○名下等語（見本院卷
    第97頁）。詢之證人即系爭土地原占用人甲○○復證稱：伊
    在系爭土地上耕種10幾年，陳文告訴伊其將地賣給原告40萬
    元，原告亦向伊表示有向陳文買地，伊要原告賠償地上物，
    才同意還原告地，原告因此給伊7萬元。因地是陳文賣給原
    告，但登記在被告乙○○名下，所以承諾書才寫「台端名義
    」，伊將承諾書交給原告及被告乙○○等語（見本院卷第15
    7至158頁），而觀諸卷附被告乙○○自提之70年10月13日承
    諾書確係記載：「台端所有美和段四八三地號之旱地（台端
    名義）因地上物（柑、李、梧桐、木瓜等）係本人種植物。
    今台端以新台幣柒萬元正承買地上物，本人亦同意出賣，條
    款業由吳代書開具乙票貳張（共柒萬元）親收無訛，…。」
    等語（見本院卷第122頁），核與證人甲○○所述相符。益
    徵，系爭1001、1004、658、663地號土地確係原告出資購買
    ，而登記於被告乙○○名下無訛。雖78年11月30日更新日報
    第6版曾刊載：「【記者陳麗如台東報導】針對區域省議員
    候選人吳新榮在「金牛自傳」文宣中，指稱丙○○炒地皮，
    牟利一事，丙○○昨日再度提出聲明，表示其弟所購太麻里
    土地，已歷十年，尚未出售，也從未變更地目，並無炒地皮
    的情事發生。丙○○在聲明啟事中指出，其本人在知本溫泉
    ，毫無一分一寸的土地。聲明啟事中說，丙○○之胞弟乙○○，在六十八年十二月所購太麻里美和段的土地，係山坡地
    保育農牧用地。丙○○表示，其胞弟所購的太麻里美和段土
    地，已歷十年，至今尚未出售，且從未變更地目，仍為農牧
    用地，並非吳新榮所謂「旅館區」。在這份聲明啟事中，丙○○並附上土地所有權狀及土地登記簿影本。丙○○在聲明
    啟事中說，所謂「炒地皮」係短期間以低價買入，高價出售
    ，而這筆土地，已歷十年，仍未出售，何來「炒地皮，取利
    暴利」。丙○○在聲明啟事中，認為「吳新榮孤陋寡聞，連
    最起碼「炒地皮」的定義都不懂，否則就是故意造謠惑眾，
    欲加之罪，何患無詞。」（見本院卷第69頁），惟該報導係
    原告競選省議員時為應付對手攻擊其炒地皮所為自清之聲明
    ，有其選舉考量，不能逕認係事實。至被告乙○○主張其當
    時有工作所得，並曾向臺灣土地銀行台東分行貸款145,000
    元，且在系爭土地上管理、整地、造林，並於75年間申請開
    闢道路，系爭建物之電表自69年起至93年8月10日止亦均係
    以其名義裝表供電，電費亦由其繳納等情，縱認屬實，惟該
    等間接或輔助事實，皆不足以推認系爭1001、1004、658、6
    63地號土地為其出資購買，亦不足以推翻系爭切結書、承諾
    書及上述證人之證詞，自不得為被告乙○○有利之認定。準
    此，原告主張其因無自耕農身分乃與被告乙○○於68年間訂
    立系爭借名登記契約，約定由原告出資購買系爭1001、1004
　　、658、663地號土地，登記於被告乙○○名下乙節，堪信為
  　真。從而，原告以聲請調解狀繕本之送達終止系爭借名登記
    契約，請求被告乙○○移轉系爭1001、1004、658、683地號
    土地所有權，洵屬有據。又原告委由有自耕能力之被告高周
　　崇購買取得系爭土地所有權後，迄於89年1月26日土地法刪
  　除第30條規定後，始得承受各該土地所有權而得以請求被告
    乙○○移轉登記，迄原告提起本件訴訟（或聲請調解）並未
    罹於時效，併予敘明。
　(二)原告代位被告乙○○行使民法第767條規定之權利，請求被
  　告丁○○將系爭1001地號土地如複丈成果圖所示斜線部分上
    之系爭建物拆除，將該部分土地返還原告，有無理由？
    被告乙○○於92年10月15日出具土地使用同意書予被告丁○○，其上記載：「立同意人書：乙○○　茲位於台東縣太麻
    里秀山段一００一地號基地為三八五四點七七ｍ2，完全同
    意由丁○○等壹人申請水土保持計劃申報等事項，唯恐口說
    無憑特立此書為憑。」被告丁○○於92年12月1日送件向台
    東縣政府申請位台東市溫泉村溫泉80號新建地上貳層鋼骨R
    、C造建築執照，台東縣政府於92年12月8日發給府建字第92
    7004960號建造執照，被告丁○○於93年11月18日向台東縣
    政府申請台東縣卑南鄉○○村○○路113巷83號建築之使用
    執照，台東縣政府於93年12月3日發給府城建字第937006602
    號使用執照，被告丁○○於94年5月17日送件向台東縣太麻
    里地政事務所申辦系爭建物第一次所有權登記，並於同年6
    月7日以第一次登記為原因（原因發生日期為93年12月3日）
    取得系爭建物所有權之事實，為兩造所不爭執。又原告於9
    4年2月14日向本院對被告乙○○就系爭1001地號土地聲請假
    處分，經本院於同年2月15日裁定原告以1,927,385元為被告
    乙○○供擔保後，被告乙○○就系爭1001地號土地不得為讓
    與、設定抵押、出租及其他一切處分行為。本院民事執行處
    囑託台東縣太麻里地政事務所於94年3月17日辦理查封登記
    ，於同年3月24日前往現場查封，並於同年3月24日通知被告
    乙○○不得就系爭1001地號土地再為所有權之移轉、設定負
    擔，或為其他一切處分行為。被告乙○○於同年3月29日由
    被告丁○○代收本院94年度裁全字第70號裁定、本院民事執
    行處94年3月24日東院隆94執全實字第75號通知之事實，亦
    為兩造所不爭。準此，被告丁○○係經被告乙○○之同意在
    系爭1001地號土地上建築系爭建物，且在原告聲請假處分查
    封系爭1001地號土地前，系爭建物早已辦妥第一次所有權登
    記，被告乙○○本人自不得本於民法第767條規定，請求被
    告丁○○拆屋還地，原告主張代位被告乙○○行使民法第76
    7條規定之權利，請求被告丁○○拆屋還地，即乏依據。
  (三)原告本於民法第184條第1項規定，請求被告丁○○將系爭10
    01地號土地如複丈成果圖所示斜線部分上之系爭建物拆除，
    將該部分土地返還原告，有無理由？
    按因故意或過失，不法侵害他人之權利者，負損害賠償責任
    。故意以背於善良風俗之方法，加損害於他人者亦同，民法
    第184條第1項固定有明文。惟查原告主張被告丁○○係被告
    乙○○之妻，明知系爭1001地號土地為原告出資購買登記於
    被告乙○○名下，且被告乙○○於91年9月27日出具切結書
    予原告，竟由被告乙○○於92年10月15日出具使用權同意書
    予被告丁○○，將舊屋改建，以被告丁○○為起造人取得建
    築執照，申辦下稱系爭建物第一次所有權登記，取得系爭建
    物所有權等情，縱令屬實。然原告請求被告乙○○將系爭10
    01地號土地所有權移轉登記予原告之請求權並未因此消滅，
    原告究有何種利益受被告丁○○侵害，原告始終未能敘明。
    且債權係屬請求權而非支配權，並無排他性，第三人與債務
    人同謀為違反債務之行為，縱可成立侵權行為，債權人亦無
    類似物上請求權之返還請求權及排除侵害請求權，否則即與
    債權之無排他性牴觸，與自由經濟制度之精神亦有違背。原
    告逕起訴請求被告丁○○拆屋還地回復原狀，亦屬無據。
  (四)綜上所述，原告請求被告乙○○移轉系爭1001、1004、658
    、663地號土地所有權，為有理由，應予准許。逾此部分之
    請求，為無理由，應予駁回。
六、本件事證已臻明確，兩造其餘之攻擊防禦方法，核與判決之
 　 基礎無影響，毋庸一一論述，併此敘明。
七、原告敗訴部分，其假執行之聲請已失所附麗，應予以駁回。
八、訴訟費用負擔之依據：民事訴訟法第79條。
中　　華　　民　　國　　96　　年　　9 　　月　　27　　日
                  民事庭    審判長法  官  楊智勝
                                  法  官  黃珮茹
                                  法  官  陳君鳳
以上正本係照原本作成
如對本判決上訴，須於判決送達後廿日內向本院提出上訴狀
中　　華　　民　　國　　96　　年　　9 　　月　　27　　日
                                  書記官　許瑞權
